臺灣彰化地方法院民事判決　100年度訴字第256號
原　　　告　陶怡佃
　　　　　　陳嬿朱
　　　　　　陶玫伊
上　三　人
訴訟代理人　劉雅榛律師
被　　　告　陶鵬而
訴訟代理人　陳振吉律師
　　　　　　林輝明律師
上列當事人間請求損害賠償事件，本院於民國100 年11月30日言
詞辯論終結，判決如下：
    主  文
原告之訴及假執行之聲請均駁回。
訴訟費用由原告負擔。
    事  實
一、原告主張：
（一）原告陳嬿朱為被告之母，原告陶怡佃、陶玫伊與被告為姊
      弟。兩造於民國99年8 月25日簽訂「共同經營合夥契約書
      」（下稱系爭合夥契約），共同出資經營合夥事業「立丞
      老人長期照顧中心」（下稱立丞中心），該中心設立於被
      告及原告陶怡佃共有之彰化縣和美鎮○○段1299號土地（
      下稱系爭土地），被告曾同意提供系爭土地由立丞中心使
      用，作為其參與合夥事業之對價，並收取租金；又因立丞
      中心屬於私立老人福利機構，依私立老人福利機構設立許
      可及管理辦法第5 條第1 項第7 款規定，該中心之立案應
      檢附經公證之期間15年租賃契約或使用同意書，惟被告遲
      不配合簽立租賃契約、進行公證、辦理地上權設定登記等
      立案事宜，致立丞中心無法立案合法經營，已支出之成本
      無法回收，造成虧損。
（二）兩造合夥過程中，由被告擔任立丞中心之實際負責人，及
      負責會計事務，惟被告不願據實告知帳冊內容，且私自聘
      僱非法外勞，致合夥事業遭行政裁罰新臺幣（下同）15萬
      元，被告並屢次要求與其配偶許沐楓共同入住立丞中心房
      間，及要求支付其二人薪資，又接收其原於和光路非法經
      營老人安養中心之老人，其行為顯已妨礙合夥事業之經營
      ，對合夥事業及其他合夥人造成重大損害，導致合夥事業
      自99年10月31日起開始透支，必須退掉原本招收之老人，
      損失擴大，因而負債87萬415 元。因被告有上開處理合夥
      事務逾越權限之情事，爰依民法第184 條第1 項前段、第
      680 條準用第544 條規定，請求被告賠償合夥事業因此所
      造成之損害。
（三）原告已召開合夥會議開除被告之合夥人身分，並於99年12
      月2 日寄存證信函通知被告，是被告已因遭開除而退夥，
      原告自得依民法第690 條規定，請求被告負擔合夥事業所
      負債務87萬415 元。
（四）並聲明：1.被告應給付原告87萬415 元整及自支付命令送
      達翌日起至清償日止，按週年利率5%計算之利息。2.願供
      擔保，請准宣告假執行。
二、被告抗辯：被告並無不配合立丞中心立案、私自聘僱非法外
    勞或有礙合夥事業經營之行為，合夥事業未成功，非可歸責
    於被告，理由如下：
（一）依系爭合夥契約約定，原告陳嬿朱為合夥代表人，對內通
      常事務係由原告陶怡佃負責執行，被告僅係合夥人，且已
      依系爭合夥契約之約定出資，並於99年10月11日遭合夥事
      業之實際負責人即原告陶怡佃以存證信函解除僱傭關係，
      另於99年11月間遭原告開除合夥人身分，是以，無論就對
      內或對外關係，被告皆非應負責之人，況被告遭原告解僱
      時，立丞中心尚有盈餘，立丞中心經營不善之虧損，自無
      由被告負責之理。原告所提收支明細上多項支出與被告無
      關，復包括原告自行無權處分而支領之金額，原告要求被
      告負擔明細表上所列各項金額及立丞中心全部之虧損，顯
      無理由。
（二）合夥事業之立案係由原告負責，被告並無不配合立案之情
      事。且系爭合夥契約未約定合夥事業之院址，若欲使用被
      告所有之土地，亦未約定租金、時間、期限、範圍、如何
      使用及給付細節，98年4 月10日之土地變更編定使用同意
      書（下稱系爭同意書），係被告及原告陶怡佃以系爭土地
      供原告陳嬿朱作為合夥事業使用及辦理土地變更變定之申
      請，然被告係有償提供系爭土地，立丞中心須給付租金予
      被告。又原告迄今仍無照經營立丞中心，顯見該中心縱未
      合法設立，原告亦得繼續經營，自無須由被告負擔其損失
      。其次，系爭土地及其上房屋即彰化縣和美鎮○○路183
      號房屋（下稱系爭房屋）為原告陶怡佃及被告陶鵬而所共
      有，原告陶怡佃向本院訴請裁判分割後，復於100 年2 月
      23日向法院訴請拍賣共有物，故合夥事業不能執行，係可
      歸責於原告陶怡佃之事由所致，與被告陶鵬而無關。
（三）立丞中心非法僱用2 位外勞之時間，其中1 位係自99年10
      月7 日起不到25天，另1 位則不到22天，與先前彰化縣和
      美鎮○○路310 號之博丞服務社所查獲之事並無關係，外
      勞之薪資均由立丞中心支付，足認外勞之聘雇皆經原告陳
      嬿朱、陶怡佃同意，與被告無關，自不應由被告負擔此部
      分行政罰鍰。
（四）許沐楓並非立丞中心員工，立丞中心亦未曾給付其薪資，
      且是否給付許沐楓薪資，亦與合夥事業之經營無影響，許
      沐楓入住系爭房地亦不會造成立丞中心無法經營。
（五）原告陶玫伊等人於99年11月間旋即另於彰化縣和美鎮○○
      路173 號經營無照老人安養中心迄今，足認立丞中心是否
      合法成立，均與被告無關，且立丞中心原有設備不翼而飛
      ，亦足徵原告陶玫伊等人涉有侵占之嫌，況原告無法舉證
      證明立丞中心是否業經清算、終結，自無由被告負擔該中
      心虧損之理。
（六）綜上各節，原告請求被告負擔合夥事業之損失87萬415 元
      元，應無理由。並聲明：1.原告之訴駁回。2.如受不利判
      決，願供擔保請准宣告免假執行。
三、兩造不爭執之事實：
（一）兩造於99年8 月25日簽訂系爭合夥契約，共同出資經營合
      夥事業立丞中心，其中原告陳嬿朱、陶玫伊各出資1 萬元
      ，原告陶怡佃及被告各出資9 萬元，合夥代表人為原告陳
      嬿朱，上開契約書第8 條並約定：「對內關係之通常合夥
      事務，約定先由合夥人中之乙方（即原告陶怡佃）執行之
      ，100 年後由各合夥人每年輪流執行，但得視情況調整之
      。」
（二）原告陶怡佃與被告於98年4 月10日簽訂系爭同意書，同意
      將其所有之系爭土地供原告陳嬿朱作為立丞中心設施使用
      及辦理土地變更編定申請。原告嗣後向彰化縣政府申請以
      上開土地設立立丞中心，經彰化縣政府於98年6 月16日以
      府社老字第0980141218號函准予籌設。
（三）彰化縣政府99年12月24日府勞外字第0990325831號裁處書
      （下稱系爭裁處書）以原告陳嬿朱非法僱用印尼籍失聯外
      勞MULYANTI、LULUK DYANINGSIH，違反就業服務法第57條
      第1 款規定，依同法第63條第1 項規定裁處原告陳嬿朱罰
      鍰15萬元。嗣原告陳嬿朱就上開裁罰之行政處分提起訴願
      遭駁回。
（四）原告於99年11月16日全體同意開除被告之合夥人身分，並
      於99年12月2 日寄送存證信函通知被告。
四、得心證之理由：
    本件經兩造協議簡化爭點為：(一)被告是否為上開中心之實際
    負責人？是否為執行合夥事務之人？(二)被告有無不配合該中
    心公證及立案之情事？有無要求與其配偶許沐楓共同入住立
    丞中心房間？是否因而導致該中心產生損失？(三)被告有無私
    自於該中心非法僱用外勞？爰分敘如下：
（一）按民事訴訟如係由原告主張權利者，應先由原告負舉證之
      責，若原告先不能舉證，以證實自己主張之事實為真實，
      則被告就其抗辯事實即令不能舉證，或其所舉證據尚有疵
      累，亦應駁回原告之請求，最高法院17年上字第917 號判
      例闡釋甚明。又按第537 條至第546 條關於委任之規定，
      於合夥人之執行合夥事務準用之；受任人因處理委任事務
      有過失，或因逾越權限之行為所生之損害，對於委任人應
      負賠償之責，民法第680 條、第544 條分別定有明文。查
      原告主張被告處理合夥事務有逾越權限違法招收老人、僱
      用外勞、要求自己與配偶入住並要求薪資之情事，又拒不
      配合辦理立丞中心立案事宜，致合夥事業受有損害等情，
      均為被告所否認，則依舉證責任之分配原則，自應由原告
      就被告執行合夥事務有上開逾越權限之行為，並致生損害
      於合夥事業等事實，負舉證之責。
（二）系爭合夥契約固約定原告陳嬿朱為合夥事業即立丞中心之
      代表人，原告陶怡佃負責執行對內關係之通常合夥事務，
      惟實際上立丞中心事務係由兩造共同經營，並無內部分工
      ，起初係被告與原告陳嬿朱經營，嗣原告陶怡佃、陶玫伊
      亦加入，以立丞中心使被告原所私自經營和光路部分（即
      博丞服務社）可合法化等情，業據原告自承在卷（本院卷
      第19頁背面、第21頁）。另依原告所提出之立丞中心請款
      單、現金傳票、收支明細等件觀之（本院卷一第134 至22
      7 頁、卷二第10至127 頁），自99年8 月25日至同年10月
      11日止，該中心傳票及請款單上多數有合夥人2 人以上分
      別在「經辦」、「核准」欄用印或簽名，大部分傳票及請
      款單係經原告陶怡佃及被告批核辦理，包括招收老人、支
      付外勞薪資部分皆然；且部分自博丞服務社移轉至立丞中
      心之老人、外勞費用請款單上僅有陶怡佃之用印（本院卷
      一第14 2、143 、146 、157 頁），部分請款單、傳票上
      亦有原告陳嬿朱、陶玫伊之簽名；衡酌該中心金錢收支過
      程，堪信原告所陳立丞中心事務係由兩造共同經營乙節，
      應屬真實，而接收博丞服務社老人之事宜，亦並非僅由被
      告1 人辦理，堪認以立丞中心承接博丞服務社舊務，係經
      兩造合意。此可佐以證人王朝弘證稱：因原告陶怡佃之配
      偶稱原告陳嬿朱有開設安養中心，可幫忙照顧其父王龍治
      ，收費較便宜，故於99年7 月7 日左右將王龍治送至和光
      路之安養中心，當時係與被告接洽及簽約，由被告配偶開
      車將王龍治載至安養中心，和光路安養中心事務係由原告
      陳嬿朱與被告處理；嗣於99年9 月12日遷至西美路之安養
      中心，並繳錢予被告等語（本院卷二第131 至132 頁），
      及證人李秀琴證稱：其自98年10月間至和光路老人安養中
      心工作，當時係向被告應徵，由被告面試，原告陳嬿朱亦
      在場，工作內容由原告陳嬿朱及被告指派，薪資由被告發
      放，原告陳嬿朱在該址負責買菜，亦曾教導其為老人移鼻
      胃管管灌之工作等語（本院卷二第129 至131 頁），觀諸
      上開證人證述，可知原告陳嬿朱與被告確曾共同經營彰化
      縣和美鎮○○路301 號之博丞服務社，此佐以博丞服務社
      帳冊內關於99年4 月、5 月薪資之記載均為「媽6 萬、而
      6 萬」亦屬明瞭（本院卷一第82、92頁）。再審酌王龍治
      自99年9 月7 日至同年10月6 日之月費費用請款單係經原
      告陶怡佃及被告簽名用印，自99年10月7 日至同年11月6
      日之月費費用請款單上則有原告陶怡佃之用印，而收取99
      年8 月7 日至同年9 月6 日、99年9 月7 日至同年10月6
      日月費之收據上則有被告之簽名，有上開請款單、收據影
      本附卷為憑（本院卷一第185 頁、卷二第52、152 頁），
      益可徵被告及原告陶怡佃皆參與原在博丞服務社之王龍治
      遷至立丞中心之過程，且原告陶怡佃既知悉王龍治係原在
      博丞服務社之老人，仍經辦收取王龍治月費之相關手續，
      自堪認立丞中心接收博丞服務社之老人，係經兩造合意而
      為，被告執行合夥事務，處理接收老人之相關事宜，並無
      何逾越權限或過失之處，因此衍生之盈虧及責任，自無由
      被告單獨負擔之理。
（三）其次，原告固主張被告不配合辦理立丞中心立案等語。惟
      依彰化縣政府98年6 月16日府社老字第0980141218號函意
      旨，除准原告陳嬿朱於系爭土地設立立丞中心外，並說明
      ：「本案經本府相關單位審查後，准予籌設小型老人長期
      照顧機構，有效期限3 年；如於有效期限屆滿而未經核准
      延長，或於延長期限屆滿仍未完成土地變更編定時，老人
      福利機構籌設之核准失其效力。」（本院卷第99頁），而
      系爭土地及其上建物之登記謄本上，亦分別載明「依據彰
      化縣政府98年7 月3 日府地用字第0980142421號函核准變
      更編定，限依其社會福利設施事業計畫作為老人長期照顧
      中心使用」、「主要用途：長期照護機構」等情（詳見本
      院100 年度司執字第5818號卷），足徵被告確已提供系爭
      土地供立丞中心使用，並完成變更編定之程序，現仍在彰
      化縣政府准予籌設之有限期限內，原告無法舉證證明兩造
      曾約定被告應於何時以何種方式辦理立案手續，自難認被
      告有拒絕配合辦理立案事宜之情，是原告上開主張自難遽
      予採信。再者，立丞中心所在之建物興建完成後，兩造已
      開始經營該中心，並為僱用員工、招收老人等營運，有上
      開請款單、傳票、收據影本等件可稽；而事業經營發生虧
      損之原因有多種可能，原告無法舉證證明係因被告之何種
      行為導致合夥事業發生損害，復無法舉證證明立丞中心無
      法完成立案與經營之虧損間有何因果關係，自無法僅憑立
      丞中心未完成立案程序，即謂被告應負擔該中心之全部虧
      損。又原告固稱被告要求與其配偶共同搬遷至西美路及要
      求薪資，亦對合夥事業造成損害等語；然依證人李秀琴證
      述，其雖曾聽聞被告於聊天時提及想要搬至西美路，惟原
      告陳嬿朱亦已搬至西美路（本院卷二第130 頁背面），則
      何以僅有被告為搬遷之要求會造成立丞中心損害，而被告
      及其配偶要求給付薪資為何會造成立丞中心損害，立丞中
      心是否已支付被告配偶薪資等節，原告均無法舉證以實其
      說，其主張自難憑採。
（四）查原告陳嬿朱因違法僱用外籍勞工MULYANTI、LULUK DYAN
      INGSIH，經彰化縣政府裁處罰鍰15萬元在案，系爭裁處書
      認定之事實為：「……於99年10月29日至彰化縣和美鎮○
      ○路183 號，當場查獲原告陳嬿朱非法僱用印尼籍失聯外
      勞MULYANTI、LULUK DYANINGSIH從事打掃、整理環境、拖
      地、餵食行動不便之老人及幫忙不特定對象老人換尿布等
      工作。」（本院卷一第33頁），而認定原告陳嬿朱為僱用
      MULYANTI及LULUK DYANINGSIH之人。原告雖主張被告方為
      僱用MULYANTI及LULUK DYANINGSIH之人，惟查，MULYANTI
      於99年10月29日在移民署彰化縣專勤隊調查時陳述略以：
      「當初我由雲林坐火車至彰化火車站再由阿蘭騎摩托車載
      我至彰化縣和美鎮○○路183 號……工作都老闆娘及老闆
      娘的媳婦指派工作給我，我都稱呼老闆娘為媽媽，媽媽大
      約70歲，臺灣人，真實姓名我不清楚，我稱呼老闆娘的媳
      婦為姐姐，姐姐目前懷孕，肚子很大，姐姐大約30幾歲，
      臺灣人，真實姓名我不清楚」等語（本院卷一第103 頁背
      面）；高鼎仲介公司翻譯人員溫順全於移民署彰化縣專勤
      隊調查時亦陳稱：其至立丞中心服務時，皆係與立丞中心
      內之1 位阿嬤聯繫等語（本院卷第114 頁），有調查筆錄
      在卷可證，由上開證述內容可知，MULYANTI所稱之「媽媽
      」係指原告陳嬿朱、「姐姐」係指原告陶怡佃之配偶，而
      指派工作予MULYANTI之人即為原告陳嬿朱及原告陶怡佃之
      配偶，與溫順全接洽翻譯業務之人亦為原告陳嬿朱；原告
      固稱非法僱用外勞之人為何人，應以MULYANTI、LULUK DY
      ANINGSIH所書立之切結書為準等語，然觀諸MULYANTI、LU
      LUK DYANINGSIH之切結書內容分別略以：「薪水是姊姊付
      的」、「每個月薪水18000NT ，薪水是姊姊給我的」（本
      院卷第98頁），該「姊姊」係指何人，容有未明，衡以MU
      LYANTI於移民署彰化縣專勤隊調查時所稱之「姐姐」乃指
      原告陶怡佃之配偶，更難僅憑上開切結書即認被告為僱用
      MULYANTI、LULUK DYANINGSIH之人。又證人李秀琴證稱：
      本院卷二第150 頁、卷一第115 、116 頁照片上之外勞（
      即MULYANTI及LULUK DYANINGSIH）分別為「巫麗」及「艾
      達」（應係「意達」之口誤），均曾在和光路工作，之後
      在西美路時亦曾看見該2 位外勞，在和光路時，原告陳嬿
      朱及被告皆會指示外勞工作，但不清楚立丞中心員工係何
      人所僱用等語（本院卷二第130 頁）。依立丞中心收支表
      之記載，「巫麗」向該中心領取薪資期間自99年8 月3 日
      至99年10月2 日，「義達」領取薪資之期間則自100 年9
      月7 日至100 年10月6 日，有收支表1 份可稽（本院卷一
      第36至41頁），於博丞服務社之帳冊中，99年4 、5 月間
      亦分別有關於「巫麗」、「意達」領取薪資之記載（本院
      卷一第82頁），堪認「巫麗」、「意達」即MULYANTI、LU
      LUK DYANINGSIH確曾在博丞服務社及立丞中心工作。再查
      ，「巫麗」自99年8 月3 日至99年9 月2 日之薪資費用請
      款單上有「溫」字之簽名、原告陶怡佃之簽名及被告用印
      ，而「巫麗」自99年9 月3 日至99年10月2 日之薪資費用
      請款單、「義達」自99年9 月7 日至99年10月6 日之薪資
      費用請款單上則僅有「溫」字之簽名及原告陶怡佃用印（
      本院卷一第140 頁、本院卷二第22、23頁），亦堪認MULY
      ANTI、LULUK DYANINGSIH之薪資係由原告陶怡佃及被告核
      發，且由立丞中心支付MULYANTI於99年8 月25日之前在博
      丞服務社之薪資乙節，係經原告陶怡佃之審核同意；而原
      告陳嬿朱曾與被告共同經營博丞服務社，亦如前述，綜觀
      上情，原告陳嬿朱、陶怡佃確實知悉MULYANTI、LULUK DY
      ANINGSIH係先前在博丞服務社工作之非法外勞，而仍同意
      該2 人在立丞中心工作，而原告陳嬿朱係立丞中心之代表
      人，MULYANTI、LULUK DYANINGSIH之雇主自係原告陳嬿朱
      無訛，彰化縣政府裁處罰鍰15萬元之裁罰對象為原告陳嬿
      朱，於法無違；而僱用MULYANTI、LULUK DYANINGSIH既經
      原告同意，自難謂被告發放薪資予該2 名外勞，有何執行
      合夥事務逾越權限或過失之情事，原告主張由被告負擔此
      筆罰鍰，要屬無據。
（五）至原告雖稱依民法第690 條規定，被告應就合夥事業所負
      債務負責等語。惟按民法第690 條規定：「合夥人退夥後
      ，對於其退夥前合夥所負之債務，仍應負責。」係針對合
      夥人與合夥債權人間之外部關係而言，兩造均為合夥事業
      立丞中心之合夥人，屬於合夥之內部關係，兩造並未依民
      法第689 條第1 項、第3 項規定辦理結算，自無從分配損
      益，是原告請求被告依民法第690 條規定就合夥事業所負
      債務負責，亦屬無據。
五、綜上，原告未能舉證證明被告有執行合夥事務逾越權限或過
    失之情事，則其本於系爭合夥契約及侵權行為之法律關係，
    請求被告賠償87萬415 元及其法定遲延利息，即無理由，應
    予駁回。原告之訴既經駁回，其假執行之聲請亦失所附麗，
    應併予駁回，併此敘明。
六、本件判決基礎已臻明確，兩造其餘攻擊防禦方法核不影響判
    決結果，爰不予一一論述，併此敘明。
七、訴訟費用負擔之依據：民事訴訟法第78條。
中    華    民    國   100    年    12    月    14    日
                  民事第三庭  法      官  楊舒嵐
以上正本係照原本作成。
如對判決上訴，應於判決送達後20日內向本院提出上訴狀。如委
任律師提起上訴者，應一併繳納上訴審裁判費。
中    華    民    國   100    年    12    月    14    日
                              書  記  官  蕭雅馨